臺灣臺北地方法院刑事判決　　　　　　　96年度訴字第1154號
公　訴　人　臺灣臺北地方法院檢察署檢察官
被　　　告　己○○
選任辯護人　方正彬律師
上列被告因偽造文書等案件，經檢察官提起公訴（96年度偵字第
12753 號、96年度偵緝字第1642號），本院判決如下：
    主  文
己○○共同連續行使偽造私文書，足以生損害於他人，處有期徒
刑拾月，減為有期徒刑伍月，如易科罰金，以銀元參佰元即新臺
幣玖佰元折算壹日。偽造之如附表一、二所示之「乙○○」署押
計參枚均沒收。
    事  實
一、己○○係址設臺北縣汐止市○○路○ 段240 號10樓之3 詠旭
    國際有限公司（下稱詠旭公司）實際經營者，與該公司登記
    負責人丙○○（另由臺灣臺中地方法院以95年度訴字第1379
    號判處有期徒刑4 月確定），共同基於行使偽造私文書及意
    圖為自己不法所有之犯意聯絡，明知未得乙○○之同意或授
    權，先於民國94年1 月26日，由丙○○在臺北市某處將前妻
    乙○○（丙○○與乙○○業於94年3 月1 日離婚）之國民身
    分證影本交予己○○，嗣於同年月28日，2 人在臺北市○○○路與新生南路口附近之漢堡王速食店內，推由丙○○在遠
    東國際商業銀行（下稱遠東商銀）分期付款申請書上申請人
    基本資料欄及申請人簽名欄上接續偽簽「乙○○」之署押共
    計2 枚，偽造完成如附件一所示乙○○欲向遠東銀行申請貸
    款訂購貨物之私文書後，再由己○○於94年2 月3 日持上開
    申請書交予金利信股份有限公司（址設臺中市○區○○路1
    段270 號13樓Ａ室，下稱金利信公司）員工闕壯世而行使之
    ，以向金利信公司訂購三星牌液晶螢幕1 台，由不知情之闕
    壯世再持上開申請書向交予遠東商銀人員，致遠東商銀陷於
    錯誤，誤以為係乙○○向該行申請貸款，並分36期清償，每
    期新臺幣（下同）9,370 元，而同意付款33萬7,320 元予金
    利信公司，足以生損害於乙○○及遠東商銀。金利信公司即
    於94年2 月3 日委由旭東國際事業有限公司（下稱旭東公司
    ）將上述液晶螢幕1 台送至詠旭公司上址，己○○及丙○○
    復承前行使偽造私文書之概括犯意，指示某不詳人士於附件
    二所示送貨單上偽造乙○○之署押交回金利信公司，表明乙○○領取該液晶螢幕之意，足以生損害乙○○及金利信公司
    。嗣於94年5 月2 日，乙○○接獲遠東商銀催收借款33 萬
    7,320 元之通知函後，報警處理而循線查獲上情。
二、己○○明知詠旭公司於94年2 月間即發生財務危機，丙○○
    之信用已發生問題，竟承前意圖為自己不法所有之概括犯意
    ，於94年3 月4 日，向宏欣運動器材有限公司（下稱宏欣公
    司）業務員丁○○佯稱因詠旭公司販賣液晶螢幕需搭配按摩
    椅、跑步機為贈品，而向宏欣公司訂購價值共計49萬5,000
    元之按摩椅16台、跑步機10台等語，使宏欣公司陷於錯誤，
    而先於94年3 月9 日如期出貨按摩椅10台至己○○指定之桃
    園縣龜山鄉○○路117 巷7 之3 號倉庫，再於94年3 月15日
    按時出貨其餘按摩椅6 台、跑步機10台至己○○指定之臺北
    市○○區○○街30巷12號7 樓，均由己○○以偏名「閻榮承
    」名義簽收。己○○原先於94年3 月11日交付詠旭公司所簽
    發、面額25萬元之支票1 紙，在丁○○質疑該詠旭公司支票
    帳戶係屬結清戶後，復於94年3 月16日交付達太國際企業有
    限公司（下稱達太公司）所簽發、面額49萬5,000 元之支票
    1 紙給付貨款，並向丁○○稱該公司係詠旭公司之關係企業
    云云，使丁○○不疑有他而收受之。嗣因上開達太公司支票
    於94年3 月20日經銀行退票，己○○復避不見面，宏欣公司
    始知受騙。
三、案經乙○○訴由臺中市警察局第三分局移送臺灣臺中地方法
    院檢察署檢察官呈請臺灣高等法院檢察署令轉臺灣臺北地方
    法院檢察署，及經宏欣公司訴由臺北縣政府警察局新店分局
    移送臺灣臺北地方法院檢察署檢察官偵查起訴。
    理  由
一、訊據被告己○○固坦承負責詠旭公司業務，並有代送上述遠
    東商銀申請書予金利信公司，以及向宏欣公司訂購按摩椅16
    台、跑步機10台之事實，惟否認有何行使偽造私文書及詐欺
    取財之犯行，辯稱：附表一之申請書係伊代丙○○送件，並
    不知未得乙○○同意，且向宏欣公司訂購按摩椅、跑步機亦
    係依丙○○指示所為等語。經查：
（一）上述被告與丙○○於94年1 月28日在臺北市○○○路與新
      生南路口附近之漢堡王速食店內，由丙○○在遠東商銀分
      期付款申請書上申請人基本資料欄及申請人簽名欄上簽署
      「乙○○」之姓名共計2 枚，完成如附件一所示乙○○欲
      向遠東商銀申請貸款訂購貨物之私文書後，再由己○○於
      94年2 月3 日持上開申請書交予金利信公司員工闕壯世而
      行使，以向金利信公司訂購三星牌液晶螢幕1 台，而由闕
      壯世再持上開申請書向遠東商銀人員行使，遠東商銀因而
      付款33萬7,320 元予金利信公司，金利信公司於94年2 月
      3 日委由旭東公司將上述液晶螢幕送至詠旭公司上址，而
      由某不詳人士於簽收等情，業據被告於偵查中供承：「（
      提示遠東商銀分期付款申請書，有無印象？）有。... （
      簽名是誰簽的？）是丙○○在我面前簽的。」（95年度偵
      緝字第979 號第16頁）等語在卷，並經證人丙○○於本院
      具結證述於上述時、地填載申請書交予被告等語屬實，且
      有遠東商銀分期付款申請書、送貨單、經銷契約書（臺中
      市警察局第三分局刑案偵查卷宗第10頁至第11頁第54頁至
      第62頁）在卷可稽，是此部分之事實堪予認定。
（二）又告訴人乙○○係遭冒名填載申請書及送貨單乙節，業據
      告訴人於警詢中指訴屬實，核與證人丙○○於本院之證述
      相符。被告雖辯稱液晶螢幕係丙○○個人訂購使用，伊僅
      代為送件不知未得乙○○之同意等語。惟查，被告於訂購
      上述液晶螢幕時明知未得乙○○同意等情，業據證人丙○○於本院具結證述：「（94年2 月3 日以乙○○名義向金
      利信公司訂購液晶螢幕1 台是何人的意思？）被告己○○
      的意思，本來那時要用我的名字，但是我的信用已經不良
      了，... （所以被告叫你用你的前妻的名義去貸款，你前
      妻知道與否，被告並不清楚？）我有跟被告說這事不能讓
      前妻乙○○知道，被告說最好不讓她知道，知道事情就大
      條。（所以說被告知道乙○○完全不知道這件事情？）對
      。」（本院96年11月6 日審判筆錄）等語在卷。參酌上述
      申請書填寫當時詠旭公司與金利信公司訂有經銷契約，依
      契約所載詠旭公司向金利信公司訂購商品售予顧客可得佣
      金，且該液晶螢幕寄送處所亦為金利信公司，證人即詠旭
      公司員工戊○○復於本院具結證述詠旭公司大小事務均向
      被告請示，很少在公司看到丙○○（本院96年12月4 日審
      判筆錄）等情，足認上述液晶螢幕應為推展公司業務而訂
      購，非為丙○○個人使用，否則無需將液晶螢幕送至丙○○不常出現之詠旭公司。再參以證人即詠旭公司員工甲○○於本院具結證述丙○○於93年間即因詠旭公司財務困難
      向其貸款（同上審判筆錄），以及被告自承：「我記得在
      94年2 月28日之前，丙○○的信用過於膨脹，出現問題，
      銀行有來催收，並做一些催繳動作。」（94年度偵字第18
      800 號卷第187 頁）等語，堪認丙○○上述證稱因其信用
      不良，故被告要其以乙○○名義分期付款訂購液晶螢幕等
      語堪以採信。從而被告為推展詠旭公司業務賺取利潤，明
      知未經告訴人乙○○同意，仍與丙○○以告訴人乙○○名
      義購買液晶螢幕1 台並申請貸款，伊有上述犯罪事實一所
      載之犯行，應堪認定，上述辯解，顯係卸責之詞，不足採
      信。
（三）復查，前述被告於94年3 月4 日，與宏欣公司業務員丁○○接洽，以詠旭公司販賣液晶螢幕需搭配按摩椅、跑步機
      為贈品為由，而向宏欣公司訂購價值共計49萬5,000 元之
      按摩椅16台、跑步機10台，宏欣公司因而先於94年3 月9
      日如期出貨按摩椅10台至被告指定之桃園縣龜山鄉○○路
      117 巷7 之3 號倉庫，再於94年3 月15日按時出貨其餘按
      摩椅6 台、跑步機10台至己○○指定之臺北市○○區○○
      街30巷12號7 樓，均由被告以偏名「閻榮承」名義簽收。
      被告原先於94年3 月11日交付、面額25萬元、詠旭公司所
      簽發之支票1 紙予丁○○，在丁○○質疑該詠旭公司支票
      帳戶係屬結清戶後，復於94年3 月16日交付紙面額49萬、
      達太公司所簽發之支票1 紙給付貨款，並向丁○○稱該公
      司係詠旭公司之關係企業等情，且上開達太公司支票於94
      年3 月20日經銀行退票之事實，業據被告坦承不諱，核與
      證人丁○○於偵查中具結證述與被告上述之交易經過等情
      相符，並有達太公司所簽發之支票及退票理由單、宏欣公
      司客戶資料建檔申請表、出貨單、收據、送貨單（94年度
      偵字第18800 號卷第13頁至第14頁、第35頁至第40頁）附
      卷可考，是以此部分之事實應堪認定。
（四）被告雖辯稱按摩椅及跑步機之購買係依詠旭公司負責人丙○○之指示所為，且訂購當時不知公司財狀況不佳等語。
      惟查，被告於本院審理時坦承為詠旭公司業務實際負責人
      ，且證人楊紜樺亦於本院具結證述在詠旭公司大小事務均
      向被告請示，很少在公司看到丙○○等情，核與證人甲○○於證稱詠旭公司是被告經營等語（95年度他字第2826號
      卷第13頁）相符，參以證人丙○○也從未在詠旭公司投保
      勞、健保，其在任詠旭公司登記負責人期間內確實在馬偕
      醫院任職等節，有勞工保險局95年5 月19日保承資字第09
      510167390 號函附勞工保險退保申報表、95年5 月23日保
      承資字第0951017116號函及所附被保險人投保資料表、中
      央健康保險局臺北分局95年5 月25日健保北承一字第0950
      047543號函及所附詠旭公司員工投保資料各1 份（參見94
      年度偵字第18800 號卷第154 頁至第163 頁）在卷可稽，
      是以證人丙○○於本院具結證述對於本訂購案並不知情等
      語應屬實在，足認本件按摩椅及跑步機之購買被告有決定
      權。
（五）參以被告及證人甲○○均稱至94年2 月底時，丙○○的信
      用已出現問題（同上偵查卷第188 頁、本院96年12月4 日
      審判筆錄第12頁）），且詠旭公司帳戶於94年3 月9 日為
      丙○○結清銷戶，公司支票並自該日起開始退票，有本院
      卷附上海商業儲蓄銀行世貿分行96年10月18日96上世貿字
      第159 號函及所附支票存款退票紀錄明細查詢表、、臺灣
      票據交換所96年10月23日台票總字第0960008040號函及所
      附詠旭公司存款不足退票明細表上海商業儲蓄銀行世貿分
      行96年11月29日96上世貿字第183 號函及所附詠旭公司開
      戶及對帳資料在卷可稽，足認被告向丁○○訂購跑步機及
      按摩椅當時已知公司財務不佳，無法清償債務，被告竟仍
      予以購買，且嗣被告交付之支票亦遭退票，從而被告有犯
      罪事實二所載之詐欺犯行，亦堪認定。
（六）綜上所述，本件事證明確，被告上述行使偽造私文書及詐
      欺取財犯行，均堪認定，應予依法論科。
二、被告行為後，刑法於94年1 月7 日修正通過，於94年2 月2
    日公布，並於95年7 月1 日施行。按行為後法律有變更者，
    適用行為時之法律，但行為後之法律有利於行為人者，適用
    最有利於行為人之法律，現行刑法第2 條第1 項定有明文。
    此條規定乃與刑法第1 條罪刑法定主義契合，而貫徹法律禁
    止溯及既往原則，係規範行為後法律變更所生新舊法律比較
    適用之準據法，是刑法第2 條本身雖經修正，但刑法第2 條
    既屬適用法律之準據法，本身尚無比較新舊法之問題，應一
    律適用裁判時之現行刑法第2 條規定，綜其全部罪刑之結果
    而為比較，以決定適用之刑罰法律其全部罪刑之結果而為比
    較（最高法院95年5 月23日95年度第8 次刑庭會議決議參照
    ）。茲說明如下：
（一）刑法第339 條之詐欺取財罪，雖未修正，然於刑法及其施
      行法修正施行前，依罰金罰鍰提高標準條例第1 條前段規
      定，詐欺取財罪所定罰金刑部分由「銀元1 千元以下」提
      高為銀元1 萬元即新臺幣3 萬元以下。嗣因刑法施行法第
      1 條之1 條增訂：「中華民國九十四年一月七日刑法修正
      施行後，刑法分則所定罰金之貨幣單位為新臺幣；九十四
      年一月七日刑法修正時，刑法分則編未修正之條文定有罰
      金者，自九十四年一月七日刑法修正施行後，就其所定數
      額提高為三十倍，但七十二年六月二十六日至九十四年一
      月七日新增或修正之條文，就其所定數額提高為三倍。」
      此規定係在替代罰金罰鍰提高標準條例部分條文，與適用
      罰金罰鍰提高標準條例之結果相同，對於被告並不發生有
      利或不利之問題，僅係將貨幣單位由銀元改為新臺幣，並
      非法律變更刑度之條文，當無須就新舊法比較，應逕適用
      之（臺灣高等法院暨所屬法院95年法律座談會刑事類提案
      第17號研討結果參照）。惟修正後刑法第33條第5 款已將
      罰金刑提高為新臺幣1 千元以上，以百元計算，故依前述
      標準換算，同法第339 條第1 項之罰金刑變更為「新臺幣
      三萬元以下、一千元以上」。比較修正前後刑度之結果，
      修正後之規定對被告並非較為有利。
（二）修正後刑法第28條由「二人以上共同實施犯罪之行為者，
      皆為正犯」，修正為「二人以上共同實行犯罪之行為者，
      皆為正犯」。而本案被告不論適用新舊法，均成立共同正
      犯，不生罪刑輕重之實質影響。
（三）刑法第55條後段之牽連犯規定於業經刪除，是於新法修正
      施行後，被告所為行使偽造私文書犯行、詐欺取財犯行，
      即須分論併罰。比較新舊法之規定，修正後之規定對於被
      告較為不利，自應適用行為時較有利於被告之法律，即修
      正前刑法第55條後段之規定論以牽連犯，從較重之一罪予
      以論處。
（四）刑法第56條連續犯之規定業經刪除，則被告之數犯罪行為
      ，應予分論併罰。此刪除雖非犯罪構成要件之變更，但顯
      已影響行為人刑罰之法律效果，自屬法律有所變更，依新
      法第2條 第1 項規定，比較新、舊法結果，仍應適用較有
      利於被告之行為時法律即舊法論以連續犯。
（五）又修正後刑法第41條第1 項前段關於得易科罰金之折算標
      準，由「得以一元以上三元以下折算一日」（按：此規定
      配合修正前罰金罰鍰提高標準條例第二條【現已刪除】規
      定，就其原定數額提高為一百倍折算一日，則最高應以銀
      元三百元折算一日，經折算為新臺幣後，應以新臺幣九百
      元折算為一日），提高為「以新臺幣一千元、二千元或三
      千元折算一日」，並刪除「因身體、教育、職業、家庭之
      關係或其他正當事由，執行顯有困難」之條件。是以比較
      新舊法結果，修正前關於易科罰金之折算標準金額較低，
      自係較為有利。
（六）綜合新舊法比較之結果，除前揭（二）對於被告並不生罪
      刑輕重之實質影響，應不比較逕予適用裁判時法以外，依
      刑法第2 條第1 項前段規定，即應適用修正前之刑法第33
      條第5 款、第55條、第56條、第41條第1 項前段等規定論
      處，並逕行適用刑法施行法第1 條之1 之規定。
二、核被告所為，係犯刑法第216 條、第210 條之行使偽造私文
    書罪及同法第339 條第1 項之詐欺取財罪。被告偽造乙○○
    署押係偽造私文書之部分行為，及其偽造私文書後復持以行
    使，其偽造之低度行為應為行使之高度行為所吸收，不另論
    罪。被告與共犯丙○○就犯罪事實一行使偽造私文書及詐欺
    取財之犯行，有犯意聯絡及行為分擔，皆為共同正犯。被告
    利用不知情之成年人偽造乙○○署押於附件二所示送貨單上
    ，為間接正犯。其先後多次共同行使偽造私文書（附件一、
    二）及詐欺取財犯行（犯罪事實一、二），均係時間緊接，
    所犯係構成要件相同之罪名，顯係基於概括犯意為之，皆為
    連續犯，依修正前刑法第56條之規定，各以一罪論，並加重
    其刑。又被告所犯共同連續行使偽造私文書與連續詐欺取財
    2 罪間，有方法結果之牽連關係，為牽連犯，應依修正前刑
    法第55條之規定，從一重之共同連續行使偽造私文書罪處斷
    。爰審酌被告素行、目的、犯罪動機、所生損害、未賠償遠
    東商銀之損害、犯罪後否認犯行、態度不佳等一切情狀，量
    處如主文所示之刑。又本件被告犯罪時間係於96年4 月24日
    之前，且無中華民國96年罪犯減刑條例所定不得減刑之情形
    ，爰依同條例第2 條第1 項第3 款、第7 條規定減其宣告刑
    2 分之1 ，併依同條例第9 條，依修正前刑法第41條第1 項
    前段之規定，諭知減刑後易科罰金之折算標準。至被告在附
    表一、二文書上偽造之「乙○○」署押共3 枚，不問屬於犯
    人與否，均應依刑法第219 條之規定宣告沒收。
據上論斷，應依刑事訴訟法第299 條第1 項前段，刑法第2 條第
1 項前段、第28條、第216 條、第210 條、第339 條第1 項、第
219 條，修正前刑法第56條、第55條、第41條第1 項前段，刑法
施行法第1 條之1 ，修正前罰金罰鍰提高標準條例第2 條，現行
法規所定貨幣單位折算新臺幣條例第2 條，中華民國96年罪犯減
刑條例第2 條第1 項第3 款、第7 條、第9 條，判決如主文。
本案經檢察官熊南彰到庭執行職務。
中　　華　　民　　國　　96　　年　　12　　月　　31　　日
　　　　　　　　　刑事第三庭  審判長法  官  沈君玲
                                    法  官  詹慶堂
                                    法　官　胡宗淦
以上正本證明與原本無異。
如不服本判決，應於判決送達後10日內向本院提出上訴狀（應抄
附繕本）。告訴人或被害人如對於本判決不服者，應具備理由請
求檢察官上訴，其上訴期間之計算係以檢察官收受判決正本之日
期為準。
　　　　　　　　　　　　　　　　    書記官　張耀鴻
中　　華　　民　　國　　96　　年　　12　　月　　31　　日
附錄法條：
中華民國刑法第210條
（偽造變造私文書罪）
偽造、變造私文書，足以生損害於公眾或他人者，處 5 年以下有
期徒刑。
中華民國刑法第216條
（行使偽造變造或登載不實之文書罪）
行使第 210 條至第 215 條之文書者，依偽造、變造文書或登載
不實事項或使登載不實事項之規定處斷。
中華民國刑法第219條
（沒收之特例）
偽造之印章、印文或署押，不問屬於犯人與否，沒收之。
中華民國刑法第339條
（普通詐欺罪）
意圖為自己或第三人不法之所有，以詐術使人將本人或第三人之
物交付者，處5年以下有期徒刑、拘役或科或併科1千元以下罰金
。
以前項方法得財產上不法之利益或使第三人得之者，亦同。
前二項之未遂犯罰之。
